【裁判字號】    98,訴,558
【裁判日期】    980706
【裁判案由】    損害賠償
【裁判全文】
臺灣臺北地方法院民事判決               98年度訴字第558號
原      告  乙○○
訴訟代理人  陳政律師
被      告  甲○○
上列當事人間損害賠償事件，本院於民國98年6月10日言詞辯論
終結，判決如下：
    主  文
原告之訴及假執行之聲請均駁回。
訴訟費用由原告負擔。
    事實及理由
壹、程序方面：
    按訴狀送達後，原告不得將原訴變更或追加他訴。但擴張或
    減縮應受判決事項之聲明者，不在此限。民事訴訟法第255
    條第1項第3款定有明文。本件原告起訴時原請求被告應給付
    原告新台幣（下同）2,493,207元；嗣於民國97年12月29日
    具狀變更其請求內容如聲明所示，乃單純擴張應受判決事項
    之聲明，揆之前揭說明，其訴之變更即屬合法，應予准許。
貳、實體方面：
一、原告主張：
  (一)被告於95年12月1日16時40分許，駕駛車牌號碼AZ-1117號自
    用小客車，沿臺北市○○○路○段內側車道北往南方向行駛
    ，至同路段159巷路口處欲左轉時，明知於轉彎之際，應注
    意對向車道直行車方向之來車情況，並應讓直行車先行，而
    當時係天候晴、日間有自然光線，路面乾燥、無缺陷、視距
    良好，並無不能注意之情事，竟疏未注意，未讓沿羅斯福路
    6段外側車道南往北方向，由伊所騎乘車牌號碼CYU-966號之
    重型機車先行即貿然左轉，致撞及伊所騎乘重型機車之左側
    踏板，使人車倒地，伊因而受有雙膝挫傷、左膝外側半月板
    破裂及後十字韌帶破裂等傷害。而本件車禍事故經送請臺北
    市車輛行車事故鑑定委員會鑑定結果，認為被告所駕駛自用
    小客車於轉彎時未讓直行車先行，違反道路交通安全規則第
    102條第1項第7款之規定，為本件交通事故發生之主因，則
    被告對原告所受上開傷害，自應依侵權行為規定負賠償責任
    。
  (二)而原告遭此車禍後，已支出機車修復費用11,750元、醫療費
    用4,042元，又因伊就讀蘭陽技術學院，平日主要以機車往
    返住家及學校，由於本件車禍發生後，無法自行騎機車上學
    ，仰賴以駕駛計程車為業之父親接送至學校或醫院，此部分
    車資總計為59,600元。且伊自95年12月29日接受修補手術後
    ，必須再行更換人工關節，此部分手術費用預估為40,000元
    ，而伊至目前為止左腳仍無法自然活動，無法恢復原本功能
    ，三軍總醫院就伊左腳活動能力亦表示：「外側半月板恢復
    能力約80％」，故伊的勞動能力減少20％，以伊畢業後擔任
    健身師每月平均薪資約38,807元、伊於20歲至60歲計40年可
    以工作年數計算，伊因喪失勞動能力損害為2,077,815元，
    加之，伊遭此橫禍受有永久性傷害，對個人生活品質產生重
    大影響，被告應賠償伊精神上之損害300,000元。爰本於侵
    權行為之法律關係，提起本件訴訟，並聲明：被告應給付原
    告2,493,207元，及自起訴狀繕本送達被告之翌日起至清償
    日止，按年息5％計算之利息；併陳明願供擔保，請准宣告
    假執行。
二、被告答辯則以：本件車禍刑事部分已經判決被告無罪確定，
    認定被告就本件車禍之發生並無過失，原告再請求被告賠償
    損害云云，並無理由；另就原告請求各項費用部分，原告係
    於車禍發生後1個多月才就醫，故原告嗣後就醫支出醫療費
    用及喪失勞動能力損失云云，均無依據。並聲明：原告之訴
    及假執行之聲請均駁回；若受不利之判決，願供擔保請求免
    為假執行。
三、本件經兩造協議爭執及不爭執事項如後（見本院卷第41頁及
    背面）：
  (一)不爭執事實：被告於95年12月1日下午16時40分許，駕駛車
    牌號碼AZ-1117號自用小客車，沿臺北市○○○路○段內側車
    道北往南方向行駛，至同路段159巷口欲左轉時，與沿羅斯
    福路6段外側車道南往北方向、騎乘車牌號碼CYU-966號重型
    機車之原告發生撞擊，原告因而受有左膝急性損傷合併外側
    半月板破裂、後十字韌帶斷裂等傷害，惟經原告告訴被告上
    開行為涉犯過失傷害罪並經起訴後，業經本院以96年度交易
    字第628號判決被告無罪，經檢察官不服提起上訴後，仍經
    臺灣高等法院以97年度交上易字第169號判決駁回上訴而確
    定。
  (二)爭執事項：
  1.就本件車禍事故之發生，被告是否有過失？其應否依民法第
    184條第1項前段或同條第2項規定，對原告負侵權行為損害
    賠償責任？
  2.若認被告應負損害賠償責任，原告所請求之金額以若干為適
    當？
四、得心證之理由：
  (一)按因故意或過失，不法侵害他人權利者，負損害賠償責任。
    違反保護他人之法律，致生損害於他人者，負賠償責任。但
    能證明其行為無過失者，不在此限；又汽車、機車或其他非
    依軌道行駛之動力車輛，在使用中加損害於他人者，駕駛人
    應賠償因此所生之損害。但於防止損害之發生，已盡相當之
    注意者，不在此限，民法第184條第1項前段、第2項、第191
    條之2分別定有明文。是於動力車輛加損害於他人之情形，
    苟駕駛人能證明其於防止損害之發生，已盡相當之注意，仍
    不免發生損害，亦即證明駕駛人使用動力車輛加損害於他人
    ，非因過失所致者，自無須負侵權行為損害賠償責任。本件
    被告駕車與原告騎乘之機車發生碰撞而致原告受傷乙節，為
    兩造所不爭，則原告依侵權行為之法律關係主張被告應賠償
    伊所受之損害，依上說明，被告若欲免責，必須證明系爭車
    禍之發生非因其過失所致。
  (二)被告辯稱：系爭車禍發生經過，其先在路口中心處待轉，看
    沒車才轉彎，其已全部轉過去，因159巷口斑馬線上有許多
    人在過馬路，其就再停下來等行人過馬路，此時忽然看到原
    告的機車很快從其右方衝過來，但因前方有許多行人過馬路
    ，無處閃避，原告的機車就撞到被告的自用小客車，其就系
    爭車禍發生欠缺預見可能性、並無過失及違反注意義務，此
    同一原因事實所涉之刑事訴訟，業經第一、二審刑事判決，
    認定其並無過失確定在案等語，業據提出本院96年度交易字
    第628號、97年度交上易字第169號刑事判決為證，雖為被告
    所否認，但經本院依職權調閱上開刑事案卷查核認為：
  1.依刑事案卷內附現場圖，系爭車禍發生後，原告的機車與被
    告的自用小客車均停放在羅斯福路6段南往北方向最外側車
    道之159巷巷口處，被告自用小客車係東西向停放，其車頭
    方向正對該159巷巷口（見96年度偵字第11764號卷，下稱偵
    卷，第5頁），原告於刑事案件審理中並自承：現場圖上兩
    車停放位置就是撞擊點，伊經過路口就直直往前開，本來行
    駛在最外側靠右的車道，到這個斑馬線的前面被被告撞到等
    語（見本院96年度交易字第628號卷，下稱一審刑卷，卷二
    第47頁正面）；兩造且俱不爭執車禍發生之159巷巷口前有
    斑馬線等情，堪認本件車禍發生之羅斯福路6段南往北方向
    之159巷巷口處地面確有斑馬線交通標線之設置。且被告車
    輛係左轉車，於左轉彎完成後，與原告在羅斯福路6段南往
    北方向最外側車道之159巷巷口處之斑馬線前發生本件車禍
    。
  2.次查，原告於刑事案件審理中自承伊騎車當時車速為60公里
    ，伊騎機車直行有注意到被告的車輛，伊看到被告車時，距
    離尚有100多公尺，當時被告車在十字路口中央，車頭在安
    全島附近，伊先減速，因見被告沒移動，伊到路口時又加速
    等語（見偵卷第30頁、一審刑卷卷一第73頁正面、背面、74
    頁正面、背面及一審刑卷卷二第47頁），可知被告係於原告
    之機車尚遠在該路口100公尺以外之對向車道處時，即已先
    於原告到達路口中心並停在路口中心處待轉。又被告辯稱其
    因159巷口斑馬線尚有行人穿越，其在完成左轉動作後在路
    口停等狀態中遭原告撞及等語，雖為原告所否認，然原告於
    系爭車禍發生後未久，即當天之95年12月1日下午5時35分在
    萬芳醫院急診室於警方製作之談話紀錄時亦稱：被告汽車停
    在路口中間，我以為該車要讓我，我便繼續由南向北行駛，
    但該車不繼續行駛，於進入路口前又停止，我便繼續行駛，
    不知怎麼回事，我車左前車頭與該車右前保桿相撞及而肇事
    等語（見偵卷第7頁），則以上開交通事故談話紀錄表係原
    告於系爭車禍發生後約一個小時內所製作，且斯時雙方肇責
    尚未明確，原告應無就車禍發生經過情形任意編排此部分對
    自己不利情節之必要，是原告於交通事故談話紀錄表上之上
    開陳述自有相當可信性，且伊此部分所述亦與被告所辯車禍
    當時其係停下在禮讓過斑馬線的行人一節相符合，故被告所
    辯車禍發生前係停止狀態，停在斑馬線前禮讓行人，停了1
    、2秒後才發生車禍一節，應為事實，可以採信。
  3.再依原告於100公尺外即看到被告車輛在路口停車待轉，復
    加速以時速60公里之速度向路口直行而致肇事，依此計算結
    果，原告應在6秒以內即抵達路口，而對照刑卷附現場圖，
    系爭羅斯福路路口由南往北方向各有四車道，除最外側車道
    為5公尺外（被告車輛即橫向停在最外側車道），其餘內側3
    車道均各為3公尺，被告在路口係起步轉彎，其速度不可能
    很快，又要行進四個車道，則自其起步轉彎至轉彎完成後停
    車之間，至少要3秒鐘以上之時間，應屬合理推算。依此推
    認，被告起步轉彎至轉彎完成至少要費時3秒鐘，再停車1、
    2秒，即發生車禍，是被告起步轉彎時應距車禍發生前至少4
    至5秒之間，而原告之時速為60公里，被告起步轉彎時，原
    告之機車應起在路口遠方67～83公尺以外之處（時速60 公
    里之秒速約16.67公尺，16.67×4～16.67×5）。是被告要
    起步左轉時，未注意及遠處七、八十公尺以外之原告機車，
    因而認為無對向（直行）來車而起步左轉，尚難與一般人通
    常之駕駛經驗相違，故被告辯稱：其係先停在路口，看到沒
    車才轉彎一節，尚可憑信。再者，當時為下午4點多，車流
    量非少，被告在路口停車待轉，見對向七、八十公尺範圍內
    均無來車而起步左轉，未慮及對向會有超速疾駛而來之原告
    機車，依當時之客觀情狀及道路交通安全之信賴原則，亦難
    再苛求於此情狀下，被告之左轉有違反何注意義務，自不能
    因被告為轉彎車輛即謂其對本件車禍應負過失罪責。又被告
    於車禍發生前1、2秒鐘係停止於159巷巷口之斑馬線前之事
    實，業據本院認定如前。是被告復辯稱：於車禍發生前瞬間
    有看見直衝而來之原告機車，但因其前方即為斑馬線，正有
    行人通過，以致無處閃躲避讓原告機車而發生撞擊，前方若
    沒行人，可以閃避原告之機車，但伊無處可閃等語，尚合於
    當時之路況及一般人通常之駕駛經驗。且參酌原告於車禍發
    生後之談話筆錄，伊於車禍發生前亦預估其可通行該路口，
    則以原告騎乘機車，在遠處已看見暫停於路口待轉之被告車
    輛，竟不思及十字路口係危險路段，當減速慢行小心通過，
    猶全不注意車前狀況，圖一時之快，不顧該路段速限為時速
    50公里，更超速以60公里時速加速往前向十字路口衝行，以
    致撞擊在路口停等過馬路行人之被告車輛，則本件車禍之發
    生乃原告超速及未注意車前狀況所致，伊對本件車禍應負完
    全之過失責任。是被告辯稱其無過失一節，自可採信。
  4.雖系爭車禍案件經送請臺北市車輛行車事故鑑定委員會及臺
    北市車輛行車事故鑑定覆議委員會鑑定結果，均認系爭車禍
    肇事主因為被告轉彎車未禮讓直行車先行，而告訴人超速行
    駛為肇事次因等語，有上開委員會鑑定意見函2份存刑卷可
    查（見一審刑卷卷一第86至88頁、卷二第32至34頁），惟按
    ，道路交通安全規則第102條第1項第7款所謂「轉彎車應讓
    直行車先行」，必須是轉彎車依一般客觀社會事實及注意義
    務，可以發現有直行車將於其轉彎過程中同時駛至該交岔路
    口，始有上開條文之適用，否則，於一般車量量較大的交通
    幹道，轉彎車豈非永遠無法轉彎？惟本院依調查證據結果，
    認定系爭車禍之發生乃原告超速及未注意車前狀況所致，已
    如前述，是縱被告為轉彎車，亦無從預見原告將於其轉彎過
    程中超速駛至而撞及被告，故上開2次鑑定意見逕認本件車
    禍之肇事主因乃係因被告轉彎車未禮讓直行車先行云云，核
    與卷證不符而不足採。綜此，本件車禍發生係因原告駕車超
    速行使且未注意車前狀況所致，被告抗辯伊就系爭車禍發生
    並無違反何交通規則及注意義務而無過失，即屬可採，揆諸
    首揭說明，被告毋庸就系爭車禍對原告負侵權行為損害賠償
    責任。而被告既無須負侵權行為損害賠償責任，原告所受損
    害為若干之爭點即無審酌之必要，附此陳明。
五、綜上所述，原告基於侵權行為之法律關係，請求被告給付原
    告2,493,207元，及自起訴狀繕本送達被告之翌日起至清償
    日止，按年息5％計算之利息，為無理由，不應准許。又原
    告之訴既經駁回，其假執行之聲請亦失所附麗，應併予駁回
    。
六、本件事證已臻明確，兩造其餘之攻擊防禦方法及舉證，經本
    院審酌後，認均不足以影響本判決之結果，毋庸一一論列，
    併此敘明。
七、據上論結，本件原告之訴為無理由，依民事訴訟法第78條，
    判決如主文。
中    華    民    國    98    年    7     月    6    日
                  民事第三庭    法  官  管靜怡
以上正本係照原本作成
如對本判決上訴，須於判決送達後20日內向本院提出上訴狀
中    華    民    國    98    年    7     月    6    日
                                書記官  張婕妤


司法院資訊處製作；財團法人民間司法改革基金會備份。
